【裁判字號】    98,審訴,3254
【裁判日期】    981126
【裁判案由】    偽造文書等
【裁判全文】
臺灣高雄地方法院刑事判決            98年度審訴字第3254號
公  訴  人  臺灣高雄地方法院檢察署檢察官
被      告  乙○○
上列被告因偽造文書等案件，經檢察官提起公訴（98年度偵字第
19104 號），嗣被告於本院準備程序中就被訴事實為有罪之陳述
，經本院告知簡式審判程序之旨，並聽取被告與公訴人之意見後
，合議庭裁定由受命法官獨任進行簡式審判程序，判決如下：
    主  文
乙○○共同犯行使偽造公文書罪，處有期徒刑壹年壹月。扣案如
附表編號一至八所示文書上偽造之公印文共捌枚、偽造之臺灣省
法務部行政執行署監管科書記官鄭啟銘識別證壹張，未扣案偽造
之「臺灣省臺北地檢署印」公印壹枚，均沒收。
    事  實
一、乙○○於民國98年6 月間經真實姓名年籍不詳綽號「水果」
    之男子介紹後受僱於詐欺集團擔任車手（即負責提領詐欺所
    得者），每次取款可獲得報酬新臺幣（下同）3,000 元，若
    未得手則可領取報酬1,000 元，而與「水果」及真實姓名年
    籍不詳自稱「湯寶仕」之男子與真實姓名年籍不詳綽號「阿
    國」之成年男子及其所屬之詐騙集團成員共同意圖為自己不
    法之所有，並基於行使偽造公文書、行使偽造特種文書及冒
    用公務員徽章官銜之犯意聯絡與行為分擔，由詐欺集團成員
    於98年6 月19日11時許，撥打電話予甲○○，分別佯裝係中
    華電信員工、報案中心員警、金管會主任沈志輝、金管會謝
    科長等人，假稱甲○○申請之中華電信電話費未繳，可能遭
    冒名申辦，且涉及擄人勒贖、洗錢防制條例等重大刑案，將
    凍結甲○○之銀行帳戶及不動產，為確保甲○○名下銀行帳
    戶不被凍結，須將帳戶內之存款全數領出，並交由專員至法
    院申辦公證帳戶云云，致甲○○陷於錯誤而自存款帳戶領出
    現金。詐欺集團得知甲○○備妥現款後，旋由「湯寶仕」在
    不詳地點，製作偽造之臺灣省法務部行政執行署監管科書記
    官鄭啟銘識別證、法務部行政執行假扣押處份命令、法務部
    行政凍結管制執行命令、臺灣台北地方法院檢察總署刑事傳
    票、臺灣台北地方法院檢察總署偵查卷宗卷面、臺灣高雄地
    方法院公證款收據（面額398,000 元）、臺灣高雄地方法院
    公證本票（面額398,000 元）各1 份，再將其於98年6 月18
    日在車上以手機拍攝之乙○○照片貼在上開偽造之鄭啟銘識
    別證上，足生損害於法務部行政執行署、臺灣臺北地方法院
    檢察署及本院對外行使公文書之正確性、司法公信力及甲○
    ○之權益。嗣於同日16時許，在甲○○位於高雄市○○區○
    ○路257 巷1 號住處附近，將上開偽造之公文書等文件及識
    別證交予乙○○，由乙○○於同日16時50分許，在上址向甲
    ○○假稱係書記官並出示前揭偽造之公文書等文件及識別證
    ，甲○○不疑有他而交付389,000 元予乙○○，得手後，乙
    ○○即將現款交予「湯寶仕」並分得報酬3,000 元。上開詐
    欺集團於取得上開詐騙款項後，復食髓知味，再由詐欺集團
    成員於同年月22至25日多次打電話予甲○○佯稱台新銀行已
    對甲○○提出告訴，要求甲○○提供保證金50萬元以協商撤
    銷告訴，嗣經協調後降為25萬元云云。再由「湯寶仕」製作
    臺灣高雄地方法院公證款收據（面額639,000 元）、臺灣高
    雄地方法院公證本票（面額639,000 元）各1 份，於98年6
    月25日下午13時許，在甲○○上開住處附近，將該偽造之公
    文書2 份、鄭啟銘識別證及NOKIA 手機1 支交予乙○○，由
    乙○○於同日14時30分許，前往上址欲向甲○○取款250,00
    0 元，並出示前揭偽造之公文書等文件及識別證，足生損害
    於本院對外行使公文書之正確性、司法公信力及甲○○之權
    益，幸因甲○○早已發覺有異並報警處理，而為埋伏員警當
    場逮獲，始未得逞，並扣得NOKIA 行動電話1 支（內有手機
    門號0000000000號）、偽造之臺灣高雄地方法院公證款收據
    1 紙（面額639,000 元）、臺灣高雄地方法院公證本票（面
    額639,000 元）1 紙及臺灣省法務部行政執行署監管科書記
    官鄭啟銘識別證1 張。
二、案經甲○○訴由高雄市政府警察局三民第二分局報請臺灣高
    雄地方法院檢察署檢察官偵查起訴。
    理  由
一、本件被告乙○○所犯係死刑、無期徒刑、最輕本刑為3 年以
    以上有期徒刑以外之罪，其於準備程序就前揭被訴事實為有
    罪之陳述，經受命法官告知簡式審判程序之旨，並聽取其與
    公訴人之意見後，本院認無不得或不宜改依簡式審判程序進
    行之處，爰依刑事訴訟法第273 條之1 第1 項、第284 條之
    1 ，裁定本件由受命法官獨任進行簡式審判程序，合先敘明
    。
二、訊據被告對於上揭時、地，共同犯行使偽造公文書之事實，
    業據其於警詢、偵查及本院審理中坦承不諱，核與證人即告
    訴人甲○○於警詢時之證述相符，並有臺灣省法務部行政執
    行署監管科書記官鄭啟銘識別證、法務部行政執行假扣押處
    份命令、法務部行政凍結管制執行命令、臺灣台北地方法院
    檢察總署刑事傳票、臺灣台北地方法院檢察總署偵查卷宗卷
    面、臺灣高雄地方法院公證款收據（面額398,000 元）、臺
    灣高雄地方法院公證本票（面額398,000 元）、臺灣高雄地
    方法院公證款收據（面額639,000 元）、臺灣高雄地方法院
    公證本票（面額639,000 元）各1 份在卷可稽，足徵被告之
    任意性自白核與事實相符，應堪信為真實，可採為本件論罪
    科刑之依據。是本件事證明確，被告共同犯行使偽造公文書
    犯行，洵堪認定，應予依法論科。
三、按「刑法上所謂公印或公印文，係專指表示公署或公務員資
    格之印信而言，即俗稱大印與小官章及其印文」（最高法院
    69年度臺上字第693 號判例意旨參照）；再按「刑法上偽造
    文書罪，係著重於保護公共信用之法益，即使該偽造文書所
    載名義製作人實無其人，而社會上一般人仍有誤信其為真正
    文書之危險，仍難阻卻犯罪之成立。」（最高法院54年度臺
    上字第1404號判例意旨參照）。被害人甲○○所收受如附表
    編號3 至6 偽造之「98年度偵字第19912495號臺灣臺北地方
    法院檢察總署偵查卷宗卷面」、「法務部行政執行假扣押處
    份命令」、「法務部行政凍結管制執行命令」及「臺灣臺北
    地方法院檢察總署刑事傳票」，形式上均已表明係臺灣臺北
    地方法院檢察署之政府機關所出具，其內容又係關於刑事案
    件之偵辦情形，參以其上均有蓋用「臺灣省臺北地檢署印」
    等公印文，又附表編號1 、2 、7 、8 之「臺灣高雄地方法
    院公證款收據（面額639,000 元）」、「臺灣高雄地方法院
    公證本票（面額639, 000元）」、「臺灣高雄地方法院公證
    款收據（面額398,00 0元）」、「臺灣高雄地方法院公證本
    票（面額398,000 元）」偽造之公文書，形式上表明係法務
    部行政執行署之政府機關所出具，其內容又關係刑事案件之
    偵辦情形，參以其上蓋用「臺灣省臺北地檢署印」等公印文
    ，均為冒用公署名義所製作之文書，屬公文書。復按刑法上
    所謂共同實施，並不以參與全部犯罪行為為必要，其分擔實
    施一部分行為者，仍屬共同正犯；又按共同實施犯罪行為之
    人，在合同意思範圍以內，各自分擔犯罪行為之一部，相互
    利用他人之行為，以達其犯罪之目的者，即應對於全部所發
    生之結果負責（最高法院28年上字第3110號判例、46年度臺
    上字第1304號判例意旨足資參照），先予敘明。次按識別證
    係用以表示服務之證書，依司法院院解字第3918號解釋關於
    偽造在某機關任職證件應成立刑法第212 條罪之見解，應認
    係特種文書。
四、核被告乙○○所為，係犯刑法第159 條公然冒用公務員徽章
    官銜罪及同法第216 條、第211 條、第212 條行使偽造公文
    書、行使偽造特種文書、同法第339 條第1 項詐欺取財罪及
    同法339 條第3 項、第1 項之詐欺取財未遂等罪嫌。被告偽
    造公印及印章之行為，係偽造公文書之部分行為；又偽造公
    文書及特種文書後進而行使，其偽造之低度行為應為行使之
    高度行為所吸收，均不另論罪。又被告與真實姓名年籍不詳
    綽號「水果」、「湯寶仕」之男子等人，就上開行為有犯意
    聯絡及行為分擔，請論以共同正犯。被告以一行為同時觸犯
    上開數罪名，為想像競合犯，請從一重之行使偽造公文書罪
    嫌處斷。又被告先後2 次所為上揭冒充公務員行使職權、行
    使偽造特種文書、行使偽造公文書、詐欺取財（既、未遂）
    犯行，係基於單一犯意而在密切接近之一定時間及空間內接
    續為之，為接續犯，應論以一罪。
五、爰審酌被告不思循正途賺取報酬，而參加詐騙集團，共同假
    司法機關之名，利用被害人對司法案件偵辦程序不熟悉，施
    用詐術詐騙被害人，被告負責假冒書記官向受詐騙者收取款
    項之行為，嚴重破壞社會秩序，影響司法信譽，並造成被害
    人之恐懼及擔憂，惟念及被告坦承共同犯行使偽造公文書之
    事實，並斟酌被告之犯罪動機、手段以及被告之智識程度等
    一切情狀，量處如主文所示之刑。
六、扣案如附表編號9 所示偽造之臺灣省法務部行政執行署監管
    科書記官鄭啟銘識別證1 張，係被告所有，並供本件犯罪所
    用之物，應依刑法第38條第1 項第2 款之規定宣告沒收。又
    被告與共犯共同偽造如附表編號1 至8 所示之文書，雖為犯
    本罪所用之物，惟均經被告交付被害人，已非被告所有，爰
    不予宣告沒收，然其上偽造之印文，應依刑法第219 條規定
    ，不問屬於犯人與否，均予以宣告沒收之，又附表編號11所
    示偽造之「臺灣省臺北地檢署印」公印1 枚，雖未扣案，然
    無證據證明業已滅失，亦應依刑法第219 條規定，不問屬於
    犯人與否，沒收之。至扣案NOKIA 行動電話1 支（內有手機
    門號0000000000號SIM 卡），雖係自稱「湯寶仕」之人交付
    予被告乙○○使用，作為與其詐欺集團成員聯絡之用，係供
    本案犯罪所用之物，然查該電話之申請人為黃閩聖（見偵卷
    第11頁），並無證據證明為被告或共犯所有，爰不為沒收之
    宣告。
七、不另為無罪諭知部分：
    公訴意旨另認被告上開犯行亦涉刑法第158 條第1 項之僭行
    公務員職權罪嫌，惟所謂冒充公務員而行使其職權者，係指
    無此職權而僭越行使者而言，故行為人除冒充公務員之外，
    尚須有僭行越使職權之行為，始屬相當（最高法院95年度台
    上字第5058號判決參照）。而各地方法院檢察署書記官之職
    務，依法院組織法第69條第1 項準用同法第22條第1 項之規
    定，應為紀錄、文書、研究考核、總務、資料及訴訟輔導等
    事務。本案被告雖有冒充高雄地檢署書記官而向被害人收取
    款項、帳戶、印章，惟依前揭說明，於地方法院檢察署書記
    官之職務中，並無向人民「收取款項、帳戶、印章」職務。
    是被告雖有冒充高雄地檢署書記官之身分，惟其所為上開行
    為，並非書記官之職務範圍，是其所為尚與刑法第158 條第
    1 項之構成要件不符，此部分本應為無罪之諭知，惟因此部
    分與前開判決有罪部分，檢察官認有裁判上一罪之關係，本
    院爰不另為無罪之諭知，附此敘明。
據上論斷，應依刑事訴訟法第273 條之1 第1 項、第284 條之1
、第299 條第1 項前段，刑法第28條、第159 條、第216 條、第
211 條、第212 條、第219 條、第339 條第1 項、第3 項、第55
條、第38條第1 項第2 款，刑法施行法第1 條之1 ，判決如主文
。
本案經檢察官杜妍慧到庭執行職務。
中    華    民    國    98    年    11    月    26    日
                  刑事第十庭  法  官  曾子珍
以上正本證明與原本無異。
如不服本判決，應於收受送達後10日內向本院提出上訴書狀。
中    華    民    國    98    年    11    月    26    日
                              書記官  李承悌
附錄本判決論罪科刑法條全文：
刑法第211條（偽造變造公文書罪）
偽造、變造公文書，足以生損害於公眾或他人者，處 1 年以上
7 年以下有期徒刑。
刑法第212條（偽造變造特種文書罪）
偽造、變造護照、旅券、免許證、特許證及關於品行、能力服務
或其他相類之證書、介紹書，足以生損害於公眾或他人者，處1
年以下有期徒刑、拘役或3 百元以下罰金。
刑法第216條（行使偽造變造或登載不實之文書罪）
行使第210 條至第215 條之文書者，依偽造、變造文書或登載不
實事項或使登載不實事項之規定處斷。
刑法第339條（普通詐欺罪）
意圖為自己或第三人不法之所有，以詐術使人將本人或第三人之
物交付者，處5 年以下有期徒刑、拘役或科或併科1 千元以下罰
金。
以前項方法得財產上不法之利益或使第三人得之者，亦同。
前二項之未遂犯罰之。
附表：
┌───┬────────────┬─────────────┐
│編號  │被告犯罪所用之物        │備   註                   │
├───┼────────────┼─────────────┤
│ 1    │臺灣高雄地方法院公證款收│其上蓋用偽造之「臺灣省臺北│
│      │據（面額639,000元）     │地檢署印」公印文1 枚。    │
├───┼────────────┼─────────────┤
│ 2    │臺灣高雄地方法院公證本票│其上蓋用偽造之「臺灣省臺北│
│      │（面額639000元）        │地檢署印」公印文1 枚。    │
├───┼────────────┼─────────────┤
│ 3    │法務部行政執行假扣押處份│其上蓋用偽造之「臺灣省臺北│
│      │命令                    │地檢署印」公印文1 枚。    │
├───┼────────────┼─────────────┤
│ 4    │法務部行政凍結管制執行命│其上蓋用偽造之「臺灣省臺北│
│      │令                      │地檢署印」公印文1 枚。    │
├───┼────────────┼─────────────┤
│ 5    │臺灣臺北地方法院檢察總署│其上蓋用偽造之「臺灣省臺北│
│      │刑事傳票                │地檢署印」公印文1 枚。    │
├───┼────────────┼─────────────┤
│ 6    │98年度偵字第19912495號臺│其上蓋用偽造之「臺灣省臺北│
│      │灣臺北地方法院檢察總署偵│地檢署印」公印文1 枚。    │
│      │查卷宗卷面              │                          │
├───┼────────────┼─────────────┤
│ 7    │臺灣高雄地方法院公證款收│其上蓋用偽造之「臺灣省臺北│
│      │據（面額398,000元）     │地檢署印」公印文1 枚。    │
├───┼────────────┼─────────────┤
│ 8    │臺灣高雄地方法院公證本票│其上蓋用偽造之「臺灣省臺北│
│      │（面額398,000元）       │地檢署印」公印文1 枚。    │
├───┼────────────┼─────────────┤
│ 9    │臺灣省法務部行政執行署監│                          │
│      │管科書記官鄭啟銘識別證  │                          │
├───┼────────────┼─────────────┤
│10    │NOKIA 行動電話1 支      │含門號0000000000號SIM 卡  │
├───┼────────────┼─────────────┤
│11    │偽造之「臺灣省臺北地檢署│                          │
│      │印」公印1 枚            │                          │
└───┴────────────┴─────────────┘


司法院資訊處製作；財團法人民間司法改革基金會備份。
